臺灣桃園地方法院民事判決
111年度重訴字第9號
原      告  楊美慧  
訴訟代理人  何政謙律師
被      告  張國良  
訴訟代理人  張紀薇  

上列當事人間請求塗銷抵押權登記等事件，本院於民國111年7月
1日言詞辯論終結，判決如下：
    主  文
原告之訴駁回。
訴訟費用由原告負擔。
    事實及理由
壹、程序事項：
    按確認法律關係之訴，非原告有即受確認判決之法律上利益
    者，不得提起，民事訴訟法第247條第1項前段定有明文。而
    所謂即受確認判決之法律上利益，係指法律關係之存否不明
    確，原告主觀上認其在法律上之地位有不安之狀態存在，且
    此種不安之狀態，能以確認判決將之除去者而言（最高法院
    52年度台上字第1240號判決意旨參照）。經查，原告起訴主
    張兩造間並無債權存在，被告就桃園市○○區○○○路○段000巷0
    0弄00號之建物及坐落之基地（土地地號：桃園市○○區○○段0
    00○地號《應有部分：1份之1》、同段919之70地號《應有部分
    ：10000分之1513》；房屋建號：同段856建號《應有部分：1
    分之1》，下合稱系爭房地）於民國107年11月19日以擔保債
    權總額新臺幣（下同）725萬元設定之最高限額抵押權（下
    稱系爭抵押權）所擔保之債權不存在，乃被告所否認，是兩
    造間就系爭抵押權及登記擔保之債權存否不明確，致原告在
    私法上地位有受侵害之危險，而得以對被告之確認判決除去
    ，則原告提起本件確認系爭抵押權所擔保之債權不存在之訴
    ，可認有即受確認判決之法律上利益，先予敘明。
貳、實體事項：
一、原告主張：兩造於106年間原為男女朋友，斯時原告欲買下
    系爭房地，惟因原告無法以自己名義向銀行辦理房屋貸款，
    兩造遂協議由被告出名為借款人、原告為共同借款人，一同
    於106年5月12日向臺灣土地銀行貸款新臺幣（下同）725萬
    元，兩造並協議將原告所買下之系爭房地1/2所有權借名登
    記於被告名下。詎料兩造分手後，被告竟拒不將上開借名登
    記於被告名下之1/2所有權移轉返還予原告，原告乃於107年
    1月15日向本院訴請被告返還系爭房地之1/2所有權（下稱另
    案訴訟），兩造於107年9月27日就另案訴訟達成調解，作成
    調解筆錄（下稱系爭調解筆錄），被告同意終止借名登記法
    律關係，將系爭房地1/2所有權移轉登記返還予原告，並於
    系爭調解筆錄第3項要求原告應將系爭房地設定債權額為725
    萬元之第二順位最高限額抵押權予被告。系爭調解筆錄第4
    項雖有記載：「第三項之最高限額抵押權，係為擔保被告前
    基於附表一所示不動產之借名登記法律關係下，以債務人名
    義為原告向臺灣土地銀行貸款共725萬元」等語，然兩造共
    同向臺灣土地銀行貸款725萬元之貸款債權人為臺灣土地銀
    行，並非被告，原告亦未積欠被告貸款債務，況就臺灣土地
    銀行之貸款債權725萬元，原告已將系爭房地設定第一順位
    最高限額抵押權予抵押權人臺灣土地銀行作擔保，可見系爭
    第二順位最高限額抵押權所擔保之債權並不存在，原告根本
    不應設定系爭抵押權予被告。更甚者，系爭抵押權之登記謄
    本上竟記載：「擔保債權種類及範圍：擔保民國107年9月27
    日調解移轉不動產之價金」，與系爭調解筆錄第四項所記載
    抵押權擔保債權之原因關係並不相符，系爭抵押權究竟係擔
    保何種債權，顯有疑義。又被告於另案訴訟係因兩造間之借
    名登記法律關係終止，理應將系爭房地借名登記之1/2產權
    移轉登記返還予原告，而非被告將系爭房地1/2產權出售予
    原告，則何來登記謄本上所載之價金。是被告對原告並無任
    何債權存在，系爭抵押權所擔保之債權不存在，為此，爰訴
    請確認系爭抵押權所擔保之債權不存在，並依民法第767條
    第1項中段之規定，提起本件訴訟。並聲明：㈠確認被告對原
    告就系爭抵押權所擔保之債權不存在。㈡被告應將系爭房地
    於107年11月19日所設定，擔保總額725萬元之抵押權登記予
    以塗銷。
二、被告則以：我們對法律不懂，也沒有寫答辯狀，我只知道他
    們要我們把產權還給他們，我們也還了，事實上我們把1/2
    的產權還給他，銀行的貸款債務人是掛在被告的名下，所以
    也屬於一種間接的債權債務關係，我們希望他們趕快把臺灣
    土地銀行的債務人改為原告自己的名義，之前另案也有講好
    只要原告把貸款還清，我們就會同時把抵押權塗銷，是對方
    沒有在期限內還清等語，資為抗辯。並聲明：原告之訴駁回
    。
三、兩造不爭執事項（見本院卷第105至107頁、第139頁）：
    兩造於106年間原為男女朋友，當時原告欲買下系爭房地，
    惟因當時原告無法以自己名義向銀行辦理房屋貸款，兩造即
    協議由被告出名為借款人，原告亦為共同借款人，一同於10
    6年5月12日向臺灣土地銀行貸款725萬元，兩造並協議原告
    所買下系爭房地之1/2所有權借名登記於被告名下。兩造分
    手後，被告拒不將上開原告借名登記於被告名下之1/2所有
    權移轉返還予原告，原告乃於107年1月15日向本院起訴請求
    被告返還，經兩造於107年9月27日就另案訴訟達成調解，同
    意終止借名登記法律關係，被告應將系爭房地1/2所有權移
    轉登記返還予原告，並於系爭調解筆錄第3項要求原告應將
    系爭房地設定債權金額725萬元之第二順位最高限額抵押權
    予被告，原告遂依系爭調解筆錄所載於107年11月19日設定
    系爭抵押權予被告。
四、得心證之理由：
㈠、按稱最高限額抵押權者，謂債務人或第三人提供其不動產為
    擔保，就債權人對債務人一定範圍內之不特定債權，在最高
    限額內設定之抵押權，民法第881 條之1 第1 項定有明文。
    依此規定，最高限額抵押權所擔保者，係在一定範圍內之法
    律關係（即基礎關係）所不斷發生之債權，故抵押權存續期
    間內已發生之債權，雖因清償或其他事由而消滅，原訂之抵
    押權契約依然有效，嗣後在存續期間內陸續發生之債權，債
    權人仍得對抵押物行使權利。而最高限額抵押契約定有存續
    期間者，其訂約之目的在於擔保存續期間內所發生之債權，
    故定有存續期間之最高限額抵押契約，未定有決算期（確定
    期日）者，在期間未屆滿前，須其擔保之債權所由生之契約
    已合法終止，或因其他事由而消滅，且無既存之債權，而將
    來亦確定不再發生債權，其原擔保之存續期間內所可發生之
    債權已確定不存在，依抵押權之從屬性，方許抵押人請求塗
    銷抵押權設定登記（最高法院92年度台上字第2340號裁判意
    旨參照）。
㈡、經查，兩造前因原告欲購買系爭房地遂於106年5月12日向臺
    灣土地銀行共同貸款725萬元，並就系爭房地1/2所有權借名
    登記於被告名下，嗣兩造因前開借名登記法律關係於本院另
    案訴訟爭訟，而於107年9月27日達成調解，並作成系爭調解
    筆錄等情，此有土地、建物登記謄本、購屋貸款契約、借名
    登記協議書、本院107年度移調字第136號調解筆錄等件影本
    在卷可稽（見本院卷第13至67頁），並經本院依職權調取另
    案訴訟全部卷宗核閱無訛，且為兩造所不爭執，堪信為真實
    。原告雖主張兩造間並無債權存在，且據登記謄本上記載「
    擔保債權種類及範圍：擔保民國107年9月27日調解移轉不動
    產之價金」與另案訴訟兩造因借名登記法律關係終止之原因
    關係並不相符云云。惟查，觀諸系爭調解筆錄之內容，其第
    2項：「被告願於民國107年10月19日前將系爭不動產移轉登
    記予原告，移轉登記之費用由原告負擔。」、第3項：「原
    告願於被告履行第二項義務之同時，就桃園市○○區○○段000○
    號及門牌號碼桃園市○○區○○○路000巷00弄00號建物、權利範
    圍全部，暨其所坐落同段919-41地號土地、權利範圍全部，
    以及同段919-70地號土地、權利範圍200000分之3026，為被
    告設定債權額為新臺幣柒佰貳拾伍萬元之第二順位最高限額
    抵押權。」、第4項：「第三項之最高限額抵押權，係為擔
    保被告前基於附表一所示不動產之借名登記法律關係下，以
    債務人名義為原告向臺灣土地銀行股份有限公司貸款共柒佰
    貳拾伍萬元，是於原告全數清償被告對臺灣土地銀行股份有
    限公司共柒佰貳拾伍萬元之消費借貸債務之同時，被告願配
    合請領清償證明，並塗銷第三項之最高限額抵押權。」等語
    ，有系爭調解筆錄在卷可查（見本院卷第51至53頁）；又系
    爭抵押權乃係兩造依系爭調解筆錄之內容所設定，係為擔保
    被告前於借名登記法律關係下以債務人名義為原告向臺灣土
    地銀行貸款725萬元之債務，此亦為兩造所不爭執（見本院
    卷第139頁）。則被告前係因原告欲購買系爭房地，兩造乃
    向臺灣土地銀行共同貸款725萬元以支付系爭不動產之買賣
    價金，既為兩造所無異詞，並有購屋貸款約在卷可查（見本
    院卷第27至39頁）；又依兩造於系爭調解筆錄第2項、第3項
    、第4項之約定，可知兩造係約定由被告移轉系爭房地1/2所
    有權予原告，原告乃為被告設定系爭抵押權，以擔保被告前
    以債務人名義為原告向臺灣土地銀行貸款以支付之買賣價金
    725萬元，並於原告全數清償該725萬元貸款後，被告即應就
    系爭抵押權辦理塗銷等情，是依系爭抵押權設定之擔保債權
    種類及範圍欄中之記載「擔保民國107年9月27日調解移轉不
    動產之價金」，其文義即與兩造間於系爭調解筆錄之約定相
    符，復無文義不明或登載錯誤之情事，尚難僅因登載用字之
    異同即遽認系爭抵押權所擔保之債權不存在，自難認原告之
    主張為有據。至原告雖另主張原告業將系爭房地設定第一順
    位最高限額抵押權予抵押權人臺灣土地銀行作擔保，則系爭
    抵押權所擔保之債權並不存在云云（見本院卷第7頁）。惟
    原告所稱其設定予臺灣土地銀行之第一順位最高限額抵押權
    ，所擔保之債權為以被告為借款人、原告為共同借款人向臺
    灣土地銀行辦理貸款所生725萬元之貸款債權，有上開購屋
    貸款約附卷可按；然系爭抵押權則係為擔保兩造於另案訴訟
    所作成之系爭調解筆錄，兩者之抵押權人、原因關係、擔保
    債權均不相同，是原告此部分主張亦不足採。是原告主張系
    爭抵押權所擔保之債權不存在，既不足採，則原告請求被告
    應將系爭抵押權登記予以塗銷，亦非有據。
五、綜上所述，原告依民法第767條第1項中段規定，請求確認被
    告就系爭抵押權所擔保之債權不存在，被告並應塗銷上開抵
    押權之設定登記，均為無理由，應予駁回。
六、本件事證已臻明確，兩造其餘攻擊防禦方法及所提之證據，
    經本院審酌後，核與判決之結果不生影響，爰不逐一論述，
    併此敘明。
七、據上論結，原告之訴為無理由，依民事訴訟法第78條，判決
    如主文。　　　　　
中　　華　　民　　國　　111 　年　　7 　　月　　20　　日
                  民事第三庭    法　官　張世聰
正本係照原本作成。　　　　　　　　　
如對本判決上訴，須於判決送達後 20 日內向本院提出上訴狀。
如委任律師提起上訴者，應一併繳納上訴審裁判費。
中　　華　　民　　國　　111 　年　　7 　　月　　21　　日
                                書記官  張詠昕